臺灣高雄地方法院刑事判決　　　　　　　100年度選訴字第9號
公　訴　人　臺灣高雄地方法院檢察署檢察官
被　　　告　林秋梅
選任辯護人　陳正男律師
　　　　　　侯勝昌律師
被　　　告　蘇順在
被　　　告　蔡翁緞
上列被告等因違反公職人員選舉罷免法等案件，經檢察官提起公
訴（99年度選偵字第132 號），本院判決如下：
    主  文
林秋梅對於有投票權之人，交付賄賂，而約其投票權為一定之行
使，處有期徒刑壹年捌月，緩刑參年。褫奪公權參年。
蘇順在有投票權之人，收受賄賂，而許以其投票權為一定之行使
，處有期徒刑參月，如易科罰金，以新臺幣壹仟元折算壹日，緩
刑貳年。褫奪公權貳年。扣案之賄賂新臺幣貳仟伍佰元沒收。
蔡翁緞有投票權之人，收受賄賂，而許以其投票權為一定之行使
，處有期徒刑參月，如易科罰金，以新臺幣壹仟元折算壹日，緩
刑貳年。褫奪公權貳年。未扣案收受之賄賂新臺幣壹仟伍佰元沒
收。
    事  實
一、林秋梅為使不知情之高雄市合併後第1 屆議員選舉登記第15
    號市議員候選人曾麗燕於民國99年11月27日舉辦之市議員選
    舉順利當選，竟基於對有投票權人交付賄賂而約其投票權為
    一定行使之犯意，於99年11月10日21時許，前往有投票權人
    蘇順在位於高雄市○○區○○里○○路8 巷20號住處，先詢
    問蘇順在同一戶籍內人數，經蘇順在表示有5 個人後（實際
    上有1 人因未成年並無投票權），以每票新臺幣（下同）50
    0 元代價，共交付5 票計2,500 元予蘇順在，要求蘇順在及
    其家人於市議員選舉時，就渠等擁有之投票權為投票予登記
    15號市議員候選人之一定行使；蘇順在明知林秋梅交付上述
    金錢係要求其支持曾麗燕之意，仍基於投票受賄之犯意予以
    收受並同意投票予曾麗燕。又林秋梅承繼上開投票行賄之犯
    意，於99年11月16日不久前某日，在高雄市小港區某處，向
    蔡翁緞詢問同一戶籍內有投票權人數，經蔡翁緞表示有3個
    人後，以每票500 元代價，共交付3 票計1,50 0元予蔡翁緞
    ，要求蔡翁緞及其家人於市議員選舉時，就渠等擁有之投票
    權為投票予登記15號市議員候選人之一定行使；蔡翁緞明知
    林秋梅交付上述金錢係要求其支持曾麗燕之意，仍基於投票
    受賄之犯意予以收受並同意投票予曾麗燕。嗣經警接獲檢舉
    情資而查獲林秋梅行賄及蘇順在受賄，並於同年11月16日17
    時許，經警持搜索票前往林秋梅位於高雄市○○區○○路20
    9 號住處執行搜索，扣得現金93,300元、市議員候選人曾麗
    燕宣傳單1 疊、小港區三苓社區發展協會99年度個人會員名
    冊13張、記事本2 本、記事頁3 張。林秋梅及蘇順在於偵查
    中自白犯行，蘇順在並繳回相當其所收受賄賂2,50 0元之現
    金，且因林秋梅之自白，而查獲蔡翁緞投票受賄犯行。
二、案經法務部調查局高雄市調查處移請臺灣高雄地方法院檢察
    署檢察官偵查起訴。
    理  由
壹、證據能力部分：
    按被告以外之人於審判外之陳述，雖不符刑事訴訟法第159
    條之1 至第159 條之4 之規定，而經當事人於審判程序同意
    作為證據，法院審酌該言詞陳述或書面陳述作成時之情況，
    認為適當者，亦得為證據，同法第159 條之5 第1 項定有明
    文。立法意旨在於傳聞證據未經當事人之反對詰問予以核實
    ，原則上先予排除，惟若當事人已放棄反對詰問權，於審判
    程序中表明同意該等傳聞證據可作為證據，基於尊重當事人
    對傳聞證據之處分權，及證據資料愈豐富，愈有助於真實發
    見之理念，且強化言詞辯論主義，使訴訟程序得以順暢進行
    ，前開傳聞證據亦均具有證據能力。查本案據以認定被告林
    秋梅、蘇順在、蔡翁緞犯罪事實之被告以外之人之言詞或書
    面陳述，縱不符刑事訴訟法第159 條之1 至第159 條之4 所
    定傳聞證據例外情形，因被告林秋梅、蘇順在、蔡翁緞、辯
    護人及檢察官均同意作為證據使用（本院卷第29、54頁），
    且本院審酌該等言詞陳述及書面陳述作成之情況，未見有何
    不適當之情形，故依前開說明，均得為證據。
貳、實體部分：
一、上揭事實，業據被告林秋梅於偵查及本院審理時（偵卷三第
    48至52頁、第64至67頁，本院卷第12頁背面、第28頁、第55
    至56頁、第61頁）、蘇順在於法務部調查局高雄市調查處（
    下稱市調處）詢問、偵查及本院審理時（偵卷一第32至33頁
    、第50至51頁，偵卷三第41至42頁，本院卷第28頁、第61頁
    ）及被告蔡翁緞於本院審理時（本院卷第56頁、第61頁）坦
    承不諱，互核相符，且與證人趙秋禹、蘇慧玲、蘇邱黃素雲
    於市調處詢問、偵查時證述相符（偵卷一第10至11頁、第22
    至24頁、第27至29頁、第45至46頁），並有被告蘇順在所繳
    回相當其所收受賄賂2,500 元現金扣案可證（偵卷一第36頁
    ）。此外，復有證人蘇慧玲與趙秋禹於99年11月11日之談話
    錄音譯文及談話影像翻拍照片、蘇慧玲於99年11月11日傳給
    趙秋禹簡訊之翻拍照片、趙秋禹所持用行動電話號碼000000
    0000之雙向通聯記錄各1 份在卷可考（偵卷一第12至17頁、
    第25至26頁、第91至92頁）。足認被告林秋梅、蘇順在、蔡
    翁緞上開任意性之自白與事實相符，堪以採信。本案事證明
    確，被告林秋梅、蘇順在、蔡翁緞犯行洵堪認定。
二、論罪科刑部分：
  （一）按投票行賄罪之處罰分別規定於刑法第144 條及公職人
        員選舉罷免法第99條第1 項，而公職人員選舉罷免法第
        99條第1 項為刑法第144 條之特別法，依特別法優於普
        通法之規定，應優先適用公職人員選舉罷免法。核被告
        林秋梅所為係犯公職人員選舉罷免法第99條第1 項之對
        於有投票權之人交付賄賂罪；核被告蘇順在、蔡翁緞所
        為，均係犯刑法第143 條第1 項之投票受賄罪。又被告
        林秋梅雖向多數選舉權之人交付財物而約其選舉權為一
        定之行使，惟賄選行為，乃行為人基於足以讓候選人當
        選票數之賄選目的，反覆向多數人交付賄賂或其他不正
        利益，約定不行使投票權或為一定行使；是對有投票權
        人交付賄賂或其他不正利益之犯行，於構成要件類型上
        ，本質上已具備反覆、延續之行為特徵，其持續多次對
        有投票權人交付賄賂或其他不正利益即為此類犯罪之典
        型或常態，於刑法評價上自應僅成立集合犯一罪（最高
        法院96年度台上字第1133號、96年度台上字第3064號判
        決意旨參照），是被告林秋梅向有投票權之蘇順在、蔡
        翁緞2 人交付賄賂應僅成立集合犯一罪。另查，被告林
        秋梅就其所犯公職人員選舉罷免法第99條第1 項之對於
        有投票權之人交付賄賂罪部分，已於偵查中自白（偵卷
        三第48至52頁、第64至67頁），應依公職人員選舉罷免
        法第99條第5 項前段規定減輕其刑；被告蘇順在於市調
        處詢問、偵查及本院審理時自白全部犯行（偵卷一第32
        至33頁、第50至51頁、第41至42頁，本院卷第28頁、第
        61頁），被告蔡翁緞於本院審理時自白犯行（本院卷第
        56頁、第61頁），亦均應依公職人員選舉罷免法第111
        條第1 項之規定減輕其刑。另被告林秋梅其為達候選人
        當選之目的，交付賄賂約其投票權為一定之行使，妨害
        投票之公正、公平及純潔性，敗壞選風，踐踏民主制度
        ，危害非淺，於犯罪之情狀並無可憫恕者，爰不依刑法
        第59條遞減其刑，併予敘明。
  （二）爰審酌選舉乃民主之重要基石，攸關一國政治良窳甚鉅
        ，而賄選為敗壞選風之主要根源，影響國家根基及人民
        權益至深，是每逢選舉期間，政府相關部門無不積極宣
        導反賄選，詎被告林秋梅、蘇順在及蔡翁緞均漠視上情
        ，被告林秋梅仍對有投票權人交付賄賂而約以投票權為
        一定行使，被告蘇順在及蔡翁緞亦貪圖小利而收受賄賂
        ，已嚴重破壞選舉之公正、公平及純潔，實應嚴懲；惟
        念在被告3 人犯後尚知坦然面對司法，被告林秋梅於偵
        查及本院審理時、蘇順在於市調處詢問、偵查及本院審
        理時及被告蔡翁緞於本院審理時自白不諱，被告蘇順在
        亦主動交出賄款，犯後態度均尚可，又被告林秋梅賄選
        對象僅2 人，金額共4,000 元，賄選規模不大，另被告
        3 人又皆無前科，有臺灣高等法院被告前案紀錄表各1
        份在卷可憑，素行良好，另兼衡被告3 人之生活狀況、
        智識程度，被告蘇順在及蔡翁緞部分並參考公訴檢察官
        於本院審理中之求刑等一切情狀，就渠等所犯分別量處
        如主文所示之刑，並就被告蘇順在、蔡翁緞所處之刑，
        均諭知易科罰金之折算標準，以資懲儆。
  （三）查被告林秋梅、蘇順在及蔡翁緞3 人前均未曾因故意犯
        罪受有期徒刑以上刑之宣告，有上開前案紀錄表在卷可
        參，此次係因一時思慮欠周，致罹刑章，惟犯後均已坦
        承犯行，堪認歷經本案已收警惕之效，而深知所為不該
        ，無再犯之虞，本院綜核上情，並審酌基於國家社會之
        資源有效配置之考量，非無暫緩執行刑罰餘地，是就被
        告3 人上開所宣告之刑，以暫不執行為適當，就被告林
        秋梅部分，宣告緩刑3 年，就被告蘇順在、蔡翁緞部分
        ，均宣告緩刑2 年，用勵自新。
  （四）又本件被告林秋梅所為犯公職人員選舉罷免法第五章所
        定之罪，而被告蘇順在、蔡翁緞所為係犯刑法分則第六
        章之罪，且均受有期徒刑以上刑之宣告，應依公職人員
        選舉罷免法第113 條第3 項、刑法第37條第2 項，就被
        告林秋梅部分宣告褫奪公權3 年，就被告蘇順在、蔡翁
        緞部分均宣告褫奪公權2 年。
三、沒收部分：
  （一）按公職人員選舉罷免法第99條第3 項規定：預備或用以
        行求、期約或交付之賄賂，不問屬於犯人與否，沒收之
        ，係採義務沒收主義，故苟屬預備或用以行求、期約或
        交付之賄賂，均應宣告沒收，不以當場搜獲扣押者為限
        （最高法院96年度台上字第905 號判決意旨參照）。但
        如其賄賂已交付與有投票權之人收受，因收受者係犯刑
        法第143 條第1 項之投票受賄罪，其所收受之賄賂應依
        同法條第2 項之規定沒收之，如全部或一部不能沒收時
        ，追徵其價額，故犯投票行賄罪者，其已交付之賄賂，
        自應依刑法第143 條第2 項規定，於其對向共犯所犯投
        票受賄罪為沒收或追徵其價額之從刑宣告，不得再依上
        開公職人員選舉罷免法規定沒收（最高法院93年度台上
        字第5728號、97年台上字第1915號判決意旨參照）；又
        按刑法上沒收之物規定「如全部或一部不能沒收時，追
        徵其價額」，乃指該原物不能沒收時，使義務人繳納與
        應沒收原物相當價額之謂，而現金係可替代之物，並無
        不能沒收之慮，自毋庸為追徵價額之諭知（最高法院92
        年度台上字第535 號判決意旨參照）。查被告林秋梅交
        付被告蘇順在之賄賂2,500 元，業已由被告蘇順在收受
        ，被告蘇順在主動提出供檢察官扣案之賄賂2,500 元，
        縱非被告林秋梅交付之原物，惟因金錢屬於代替物，故
        已與被告蘇順在自身所有之其他現金混合而無法加以區
        分，是仍可認被告蘇順在所提出者，係被告林秋梅交付
        之賄款，應依刑法第143 條第2 項之規定宣告沒收；被
        告林秋梅交付被告蔡翁緞之賄賂1,500 元，業已由被告
        蔡翁緞收受，且被告蔡翁緞亦經本院論以刑法第143 條
        第1 項之投票受賄罪，該賄賂1,500 元，雖未扣案，然
        金錢尚無滅失之虞，仍應依同條第2 項之規定於被告蔡
        翁緞投票受賄罪刑項下宣告沒收，但因現金係可替代之
        物，並無不能沒收之慮，依上開判決意旨，自毋庸為追
        徵價額之諭知。
  （二）至扣案之現金93,300元、市議員候選人曾麗燕宣傳單1
        疊、小港區三苓社區發展協會99年度個人會員名冊13張
        、記事本2 本、記事頁3 張，被告林秋梅否認與本案有
        關，亦查無證據證明與本件犯罪有關，亦非違禁物，爰
        均不予宣告沒收，附此敘明。
據上論斷，應依刑事訴訟法第299 條第1 項前段，公職人員選舉
罷免法第99條第1 項、第5 項、第111 條第1 項，第113 條第3
項，刑法第11條、第143 條第1 項、第2 項、第41條第1 項前段
、第74條第1 項第1 款、第37條第2 項、第3 項，刑法施行法第
1 條之1 ，判決如主文。
本案經檢察官李宜穎到庭執行職務。
中　　華　　民　　國　 100　　年　　2 　　月　　25　　日
                  刑事第七庭  審判長法  官  陳  箐
                                    法  官  洪培睿
                                    法　官  廖華君
以上正本證明與原本無異。
如不服本判決應於收受送達後10日內向本院提出上訴書狀，並應
敘述具體理由；如未敘述上訴理由者，應於上訴期間屆滿後20日
內向本院補提理由書( 均須按他造當事人之人數附繕本) 「切勿
逕送上級法院」。
中　　華　　民　　國　 100　　年　　2 　　月　　25　　日
                                    書記官  許珈綺
附錄本判決論罪科刑法條：
公職人員選舉罷免法第99條第1項
對於有投票權之人，行求期約或交付賄賂或其他不正利益，而約
其不行使投票權或為一定之行使者，處3 年以上10年以下有期徒
刑，得併科新臺幣1 百萬元以上1 千萬元以下罰金。
刑法第143 條第1 項
有投票權之人，要求、期約或收受賄賂或其他不正當利益，而許
以不行使其投票權或為一定之行使者，處3 年以下有期徒刑，得
併科5 千元以下罰金。
